臺灣屏東地方法院民事判決
111年度潮簡字第118號
原      告  陳明發  
訴訟代理人  林石猛律師
            張宗琦律師
被      告  陳明信  
上列當事人間請求變更房屋稅籍登記等事件，本院於111年4月20
日言詞辯論終結，判決如下：
　　主  文
一、確認原告就座落於屏東縣○○鄉○○○段000地號土地上未辦保存
    登記之房屋（門牌號碼：屏東縣○○鄉○○村○○路00巷0號）之
    事實上處分權存在。
二、被告應協同原告向屏東縣財稅局恆春分局申請將上開房屋之
    房屋稅納稅義務人變更為原告。
三、訴訟費用由被告負擔。
    事實及理由
一、原告方面：
㈠、原告主張二造為兄弟關係，兩造父親陳崑和（85年2月6日歿)
    於43年向訴外人董在卻購買屏東縣○○鄉○○○段000地號土地【
    重測前地號為枋山段124-70號（下稱系爭土地）】，因當時
    恆春鄉間民眾對土地登記制度多未重視，故未即時辦理土地
    移轉登記，惟自購買土地起即由陳崑和占有使用並繳納稅捐
    。嗣55年陳崑和購買上揭同地段488地號土地（下稱488地號
    土地）及其上建物，因故將系爭土地暫借名登記於被告名下
    ，而將488地號土地登記為陳崑和自己所有。陳崑和78年在
    世時主導分配家產（下稱「分家」），被告身為長子，先行
    選擇當時住居使用、臨路價值較高可為店面營業使用之488
    地號土地，原告則獲分配系爭土地，陳崑和並於79年將原登
    記於其名下之488地號土地以贈與為原因移轉登記予被告，
    系爭土地則因被告說明隨時可配合原告辦理移轉登記，尊重
    被告為長子不致失信，故未於當時一併辦理所有權移轉登記
    。
㈡、原告自43年即於系爭土地成長、結婚、養育子女，持續占有
    使用迄今，陳崑和為自己與原告生活所需，於66年出資重建
    系爭土地上之房屋即門牌號碼屏東縣○○鄉○○村○○路00巷0號
    （下稱系爭房屋），系爭房屋未辦保存登記，但仍由陳崑和
    、原告持續繳納房、地稅捐。反觀被告係於59年結婚後即搬
    離系爭土地至488地號上之房屋居住，73年更將戶籍遷出，
    自此與系爭土地無任何關聯。詎料，兩造近年因事生嫌隙，
    被告藉自己為系爭土地登記名義人地位、原告占有系爭土地
    及其上系爭房屋繼續使用等情，以原告及其配偶未經被告同
    意使用系爭土地為由，向本院訴請原告遷讓系爭房屋，歷經
    本院105年度訴字第471號判決、臺灣高等法院高雄分院106
    年度上易字第239號判決（下稱前案判決），被告亦提起再
    審之訴，最終判決駁回被告之訴確定。依上開判決之認定，
    被告既非系爭土地之所有權人，其僅係因借名登記契約而為
    出名人地位，迄至78年分家前系爭土地之真正所有權人仍為
    陳崑和，分家後則屬原告所有，並由原告承擔陳崑和與被告
    間之借名契約，不因陳崑和之死亡而消滅，且亦肯認坐落於
    系爭土地上之尚未辦理保存登記之系爭房屋分歸原告取得。
㈢、系爭房屋最初為原告之父親陳崑和出資興建，又參諸前開判
    決理由所述，堪認陳崑和於78年分配家產時，將系爭土地併
    同坐落於上之系爭房屋分配一予原告取得，且當時因系爭土
    地借名登記契約關係尚未終止，獲被告同意，遂將借名登記
    所生之權利義務亦概括讓予原告。嗣陳崑和於85年2月6日死
    亡，系爭房屋自應由原告所繼承，原告基於陳崑和之分配而
    占用系爭房屋迄今，具有正當權源，業如前述，亦足徵原告
    就坐落於上之系爭房屋自分家後已從陳崑和處取得事實上處
    分權。又系爭房屋重建前、重建後之歷年房屋稅捐實際上均
    由陳崑和與原告所繳納，其房屋實質處分權人為原告已甚明
    ，惟現系爭房屋課稅明細表上所載之納稅義務人並非原告，
    與系爭房屋事實上處分權人狀態存有不一致之情，原告多次
    請求被告協同辦理變更登記，均為被告所拒，為此提起本件
    訴訟等語。並聲明：如主文第1、2項所示。
二、被告抗辯：
　　系爭房屋之前是碾米廠，後來坍塌，那時候我父親已經把土
    地過戶給我，我請我同學重蓋，但我同學已經過世，是我蓋
    的，所以稅籍登記名義人是我。系爭土地之前種植瓊麻，後
    來因為瓊麻沒有市場，所以改成漁塭，一開始養殖有賺錢，
    後來我父親把錢分給我們兄弟，我重建系爭房屋時，原告都
    沒有出錢，原告現在給我三、四百萬元，我就願意把系爭房
    屋過戶給原告。並聲明：原告之訴駁回。
三、法院之判斷：　　
㈠、按確認之訴非原告有即受確認判決之法律上利益者，不得提
    起，民事訴訟法第247 條定有明文。又受確認判決之法律上
    利益，係指因法律關係之存否不明確，致原告在私法上之地
    位有受侵害之危險，而此項危險得以對於被告之確認判決除
    去之者而言（最高法院104年度台上字第1355號民事判決意
    旨參照）。查原告主張其對系爭房屋有事實上處分權存在，
    而被告現為系爭房屋之房屋稅籍納稅義務人，可見兩造間之
    事實上處分歸屬有所爭執，致原告在私法上之地位侵害之危
    險，而此危險得以本件對於被告之訴訟得以確認排除，原告
    顯有受確認判決之法律上利益，是原告自有提起本件訴訟之
    確認利益。
㈡、原告就系爭房屋有無事實上處分權？
    按不動產物權，依法律行為而取得、設定、喪失及變更者，
    非經登記，不生效力，民法第758 條第1 項定有明文。未經
    保存登記之建物，雖因無法辦理所有權移轉登記，依上開規
    定，其所為讓與所有權之法律行為並不發生所有權移轉之效
    力，受讓人無法取得該不動產建物之所有權。但受讓人與讓
    與人間如無相反之約定，通常應認為讓與人已將其對該不動
    產建物之事實上處分權讓與受讓人。又按「學說上所謂之爭
    點效，係指法院於確定判決理由中，就訴訟標的以外當事人
    所主張之重要爭點，本於當事人辯論之結果已為判斷時，除
    有顯然違背法令，或當事人已提出新訴訟資料足以推翻原判
    斷之情形外，於同一當事人就與該重要爭點有關所提起之他
    訴訟，不得再為相反之主張，法院亦不得作相反之判斷，以
    符民事訴訟法上之誠信原則而言。是爭點效之適用，必須前
    後兩訴訟當事人同一，且前案就重要爭點之判斷非顯然違背
    法令，及當事人未提出新訴訟資料足以推翻原判斷等情形始
    足當之（最高法院99年度台上字第781號民事裁判參酌）。
    經查，原告就其主張之事實，業提出與其所述相符前案判決
    為證（見本院卷第10至21頁），依臺灣高等法院高雄分院10
    6年度上易字第239號之判決內容認定，系爭房屋非被告所出
    資重建，而係陳崑和所重建，並分配予原告，此有開上判決
    在卷可稽，而依上開實務見解，系爭房屋究為何人所建及何
    人所有之重要爭點，已於前案中予以認定，被告並未提出新
    的證據資料，於本院仍辯稱系爭房屋為其所建云云，本院礙
    難為相反之判斷，是原告主張其為系爭房屋之事實上處分權
    人，核屬有據。又現系爭房屋現之房屋稅登記納稅義務人為
    被告，此為被告所不爭執，而系爭房屋之事實上處分權人為
    原告，納稅義務人登記為被告，顯會造成認定系爭房屋事實
    上處分權人為何之誤會，故原告請求將系爭房屋之房屋稅納
    稅義務人變更為原告，使納稅義務人與系爭房屋之事實上處
    分權人為一致之狀態，為有理由，應予准許。
四、綜合上述，原告請求確認原告就門牌號碼屏東縣○○鄉○○村○○
    路00巷0號未保存登記建物之事實上處分權存在；被
    告應協同原告辦理系爭房屋之房屋稅籍登記，將納稅義務人
    變更登記為原告，為有理由，應予准許。
五、又本件判決係命被告協同辦理房屋稅籍納稅義務人變更，屬
    命被告為一定之意思表示，依強制執行法第130 條規定，於
    該判決確定時視為被告已為此意思表示，性質上不宜為假執
    行之宣告，附此敘明。　　
 六、訴訟費用負擔之依據，民事訴訟法第78條。 
中　　華　　民　　國　　111 　年　　5 　　月　　2　　日
                 潮州簡易庭   法　官 吳思怡
以上正本係照原本作成。
如不服本判決，應於送達後20日內，向本院提出上訴狀並表明上
訴理由，如於本判決宣示後送達前提起上訴者，應於判決送達後
20日內補提上訴理由書（須附繕本）。如委任律師提起上訴者
，應一併繳納上訴審裁判費。
中　　華　　民　　國　　111 　年　　5 　　月　　2　　日

                                  書記官　蔡進吉